臺灣高等法院民事判決　　　　　　　　100年度重上字第140號
上　訴　人　協榮資產管理股份有限公司
法定代理人　吳邱月霞
訴訟代理人　洪菁黛律師
被 上訴 人　永華宇企業有限公司
法定代理人　陳建超
訴訟代理人　侯雪芬律師
上列當事人間請求確認本票債權不存在事件，上訴人對於中華民
國99年12月15日臺灣板橋地方法院99年度重訴字第284號第一審
判決提起上訴，經本院於100年8月30日言詞辯論終結，判決如下
：
    主      文
上訴駁回。
第二審訴訟費用由上訴人負擔。
    事實及理由
一、本件上訴人之法定代理人原為吳家鎰 ， 嗣於民國（下同）
    100年7月12日變更為吳邱月霞，有臺北市政府函及公司變更
    登記表足按（見本院卷88、89頁），業據其具狀聲明承受訴
    訟（見本院卷86頁），合先敘明。
二、被上訴人主張：伊於96年5月4日向上訴人購買坐落臺北縣新
    莊市（改制後為新北市新莊區，下同）民安段215、221、19
    0-1、215-1、215-2、215-3地號等 6筆土地（下稱系爭土地
    ）及其上建物，兩造約定按土地面積每坪價格新臺幣（下同
    ）15萬3,000元計價，總價金為 2億8,312萬元，雙方並簽訂
    買賣契約書為憑。伊依約交付前三期款，並代上訴人清償積
    欠新光銀行之借款1億5,000萬元後，剩餘尾款約為 3,812萬
    元，依買賣契約第 2條約定，原應於完成所有權移轉登記後
    始給付尾款，惟因上訴人公司之法定代理人表示急需用錢，
    伊僅保留尾款419萬7,848元尚未給付，並簽交同額本票乙紙
    予上訴人（票號：TH0000000號，下稱系爭本票）， 以為給
    付尾款之擔保，其餘買賣價金均已付清。然伊嗣經臺北縣新
    莊地政事務所（下稱新莊地政事務所）於96年12月13日告知
    ，始知系爭215地號土地之登記面積錯誤（誤將215-1、215-
    2、215-3地號面積計入215地號面積），致面積短少 142.38
    平方公尺（約43.06995坪）， 以買賣價格每坪15萬3,000元
    計算，系爭買賣價金應減少658萬9,702元。嗣經兩造多次協
    商，上訴人同意退還系爭本票，但表示因其資金較緊，剩餘
    溢付款239萬1,854元（其計算式為：6,589,702元-4,197,84
    8元=2,391,854元）無法立即返還。伊於98年12月7日再委請
    律師致函上訴人，以上訴人不完全給付為由，主張減少買賣
    價金658萬9,702元，並請求上訴人於 3日內返還系爭本票及
    溢付價金239萬1,854元，上訴人於98年12月 9日收受該函後
    ，仍未置理。嗣經新莊地政事務所介入，於99年 1月15日在
    該事務所召開「臺北縣新莊市○○段 215地號土地重測面積
    疑義」會議，兩造法定代理人於當日會議中，就返還系爭本
    票一事已有共識等情，爰依不當得利之法則及買賣契約法律
    關係，求為判命：(一)確認上訴人持有被上訴人簽發之系爭本
    票債權不存在；(二)上訴人應將系爭本票返還被上訴人；(三)上
    訴人應給付被上訴人239萬1,854元及自98年12月13日起，至
    清償日止，按年息5%計算之利息（原審判准被上訴人之上開
    請求。上訴人不服，提起上訴）。答辯聲明求為判決：上訴
    駁回。
    上訴人則以：系爭買賣標的物包括被上訴人所有系爭 215、
    221 地號土地，及簽約當時屬財政部國有財產局所有之系爭
    190-1、215-1、215-2、215-3地號土地，暨門牌號碼台北縣
    新莊市○○路428號、428號2樓、428號3樓、428號之1、428
    號之1之2樓、428號之1之3樓建物（下稱系爭建物）， 及未
    辦理保存登記之地上增建物（下稱系爭增建物）全部。兩造
    同意將買賣標的物作價為2億8,312萬元，係以系爭土地、建
    物及增建物整筆論價，未就私有土地、國有土地、已登記建
    物、未登記建物分別論價，更未就標的物之特定面積論價，
    兩造係以標的物之現況成交，土地面積雖有減少，不應影響
    兩造已合意之買賣價金。至兩造於96年9月5日提出之補充契
    約書，僅係作為報稅之用，尚不得據以認定建物之買賣價金
    。伊不知系爭 215地號土地有登記面積錯誤之情形，自始即
    信賴國家地政機關登記之公示效力，屬善意第三人，並無不
    當得利可言。被上訴人知悉系爭 215地號土地面積減少之情
    後，遲至98年12月7日始委請律師通知瑕疵，依民法第356條
    規定，視為承認所受領之物，又其遲至99年 7月28日始提起
    本件訴訟主張減少價金，亦逾民法第 365條規定之除斥期間
    。被上訴人於96年 5月間買受系爭不動產，至今價格上漲至
    少 1倍以上，自未受有損失，若其確受有損失，應依土地法
    第68條第 1項規定，向登記錯誤之新北市新莊區政事務所請
    求損害賠償，與伊無涉。又伊從未允諾返還價金或系爭本票
    等語，資為抗辯。上訴聲明求為判決：(一)原判決廢棄。(二)被
    上訴人在第一審之訴及假執行之聲請均駁回。
三、經查被上訴人主張兩造於96年5月4日簽訂系爭買賣契約書，
    由被上訴人向上訴人購買系爭 6筆土地及坐落土地上之系爭
    建物、增建物，雙方約定總價金為2億8,312萬元，被上訴人
    除保留尾款419萬7,848元尚未給付，並簽交同額系爭本票予
    上訴人，以為給付尾款之擔保外，其餘買賣價金均已付清。
    嗣被上訴人經新莊地政事務所於96年12月13日告知後，始知
    系爭215地號土地之登記面積錯誤（誤將215-1、215-2、215
    -3地號面積計入215地號面積）， 致面積短少142.38平方公
    尺（約43.06995坪，其計算式為：142.38平方公尺×0.3025
    =43.06995坪）。被上訴人於98年12月7日委請律師致函上訴
    人，主張減少買賣價金658萬9,702元，並請求上訴人於 3日
    內返還系爭本票及溢付價金239萬1,854元，該函經上訴人於
    同年月 9日收受在案之事實，業據其提出系爭買賣契約書、
    土地及建物登記謄本、「臺北縣新莊市○○段 215地號土地
    重測成果疑義協調會」會議紀錄、律師函及掛號郵件收件回
    執為證（見原審卷11至22、32至34、91至106頁）， 且為上
    訴人所不爭執，自堪信為真實。
四、按物之出賣人，對於買受人應擔保其物依第 373條之規定危
    險移轉買受人時，無滅失或減少其價值之瑕疵，亦無滅失或
    減少其通常效用或契約預定效用之瑕疵，民法第354條第1項
    前段定有明文。所謂物之瑕疵，指存在於物之缺點而言。凡
    依通常交易觀念，或依當事人之意思，認為物應具之價值、
    效用或品質，而不具備者，即為物有瑕疵，且不以物質上應
    具備者為限。若出賣特定物其所含數量短少，足使物之價值
    、效用或品質有所欠缺者，亦屬之（最高法院73年台上字第
    1173號判例參照）。又買賣因物有瑕疵，而出賣人應負擔保
    之責者，買受人得請求減少其價金，亦為民法第 359條所明
    定。經查：
    (一)兩造間系爭買賣契約書約定買賣標的物包括系爭 6筆土地
      、系爭建物及系爭增建物，有該買賣契約書不動產標示欄
      可稽（見原審卷19頁）。雖上開不動產標示欄內並未記載
      買賣不動產之面積，但已載明：「標示記載有不符或未詳
      盡時，以地政事務所登記簿記載為準」，故就土地及已辦
      理保存登記建物部分，自應以訂立買賣契約時之登記面積
      為準；僅就未辦理保存登記建物部分，始以訂約時之現況
      為準。上訴人抗辯一律應以現場實勘面積為準云云，殊不
      足取。
    (二)茲查，地政機關誤將系爭 215-1、215-2、215-3地號面積
      計入系爭 215地號面積，及至兩造簽訂系爭買賣契約書後
      ，始經新莊地政事務所發現上情並更正錯誤，致被上訴人
      所取得系爭 215地號土地之面積，較諸兩造訂約時該土地
      登記面積短少142.38平方公尺（約43.06995坪）等情，為
      兩造所不爭執（見原審卷68頁背面）。而土地面積短少，
      足以減少該土地之效用及價值，自構成買賣標的物之瑕疵
      ，是被上訴人自得依民法第354條第 1項前段、第359條規
      定，請求減少價金。至兩造訂立買賣契約後，系爭不動產
      價格有無上漲，殊與被上訴人上開權利之行使無涉，上訴
      人執此抗辯被上訴人不得請求減少價金云云，自不足取。
      又被上訴人經新莊地政事務所於96年12月13日召開協調會
      告知後，始知上開面積短少之情，並已當場向上訴人表示
      ：「更正後面積減少142.38平方公尺約43.06995坪，依買
      入時價金每坪15.3萬元計算，損失約為658萬9,702元，應
      由賣方（指上訴人）折抵」等語，業據被上訴人提出該協
      調會之會議紀錄為證（見原審卷22頁），即已就該瑕疵立
      即通知上訴人並行使減少價金請求權，自未違反民法第35
      6條規定立即通知義務，亦未逾民法第365條所定之除斥期
      間。上訴人抗辯被上訴人怠於通知，視為承認所受領之物
      ，並其減少價金請求權已逾除斥期間而消滅云云，俱不足
      取。
    (三)兩造間系爭買賣契約書內固未記載按面積計算買賣價金，
      亦未就各筆土地及建物分別論價，而僅約定買賣總價款為
      2億8,312萬元（見原審卷16、19頁）。惟查兩造訂約時，
      係以土地面積為準，按每坪 15萬3,000元計算，而議定買
      賣總價等情，業據證人即系爭買賣契約見證人李茂洋在原
      審到場證述：「我知道（系爭買賣契約議價過程），土地
      跟廠房一起算，以土地的面積計算買賣價金，一坪土地是
      15萬3,000元，總價…就是 2億8,312萬元，當時去除尾款
      697元。 …建物的部分在議價過程沒有核定價錢」明確（
      見原審卷75頁背面），並提出計算式為據（見原審卷83頁
      ）。此雖為上訴人所否認。惟徵諸上訴人曾擬訂協議書條
      款傳真予被上訴人，內載：「一甲方（指被上訴人）於96
      年5月4日向乙方（指上訴人）買受坐落臺北縣新莊市○○
      段215、221、190-1、215-1、215-2、215-3地號等 6筆土
      地，依當時土地登記簿所載登記面積…，以每坪 15萬3,0
      00元買受，合計買賣總價為2億8,312萬元正」，業據被上
      訴人提出協議書為證（見本院卷 102頁），足見兩造訂立
      系爭買賣契約時，確係以上開計算方式議定買賣總價款。
      又兩造嗣於96年9月5日簽訂補充契約書，而將土地及房屋
      價金分別列載，係為報稅之用，此業據證人李茂洋證述屬
      實（見原審卷75頁背面），亦為兩造所不爭執（見原審卷
      11 7-2頁、本院卷65頁背面），且上訴人亦自認該補充契
      約書所載建物價金並非真實（見原審卷117-2頁）。 是被
      上訴人就系爭 215地號土地面積減少之瑕疵，請求按兩造
      議價時之計算方式即每坪 15萬3,000元計算應減少之價金
      ，即屬有據。雖上訴人抗辯：系爭建物價值不菲，如以上
      開方式計算，豈非認為建物部分係無償贈與，殊不合理云
      云。惟查，兩造係以上開方式計算之價金，作為系爭土地
      及建物之買賣總價，建物部分自屬包括在內而亦為有償；
      兩造議定買賣價金時，既包括建物部分，不另計價，僅按
      土地面積計算系爭土地及建物之買賣總價，則當土地面積
      減少時，即應以同一方法計算應減少之價金，方屬合理。
      準此，被上訴人以物之瑕疵為由，請求減少買賣價金 658
      萬9,702元（其計算式為：153,000元×43.06995坪=6,589
      ,702元），自無不合。
    (四)按依土地法所為之登記，縱使有登記無效之原因，在該登
      記未經依法塗銷以前，固仍不失其效力。惟該登記如有錯
      誤情形，而應由地政機關更正登記者，該登記之所有權人
      不因錯誤登記而取得事實上不存在之權利，並受土地法第
      43條規定之保護（最高法院87年度台上字第2441號判決意
      旨參照）。茲查，系爭 215地號土地係因地政機關錯誤登
      記而增加面積，已如前述，該增加之面積原屬不存在之權
      利，上訴人自不得主張應受土地法第43條規定之保護。至
      被上訴人或上訴人能否主張因登記錯誤致受損害，而依土
      地法第68條規定請求地政機關負損害賠償責任，係屬另一
      問題，惟此並不影響其對上訴人行使上開物之瑕疵擔保請
      求權。
五、末按無法律上之原因而受利益，致他人受損害者，應返還其
    利益；雖有法律上之原因，而其後已不存在者，亦同，民法
    第 179條定有明文。經查，系爭買賣總價經被上訴人請求減
    少價金後，應減少658萬9,702元，業如前述。而被上訴人就
    系爭買賣契約所約定之價金，僅餘尾款419萬7,848元尚未給
    付，並已簽交同額系爭本票予上訴人，以為給付尾款之擔保
    ，亦如前述。則經被上訴人行使減少價金之形成權後，上訴
    人除就上開尾款已無請求權，其持有系爭本票債權即不存在
    外；另就上訴人已受領價金之其中239萬1,854元（其計算式
    為：6,587,902元-4,197,848元=2,391,854元）部分， 其受
    領之法律上原因亦不復存在。從而被上訴人本於不當得利之
    法則，請求確認上訴人持有被上訴人簽發之系爭本票債權不
    存在；並應將系爭本票返還被上訴人；及應給付被上訴人23
    9萬1,854元並自催告期滿翌日即98年12月13日起計付法定遲
    延利息，均屬有據。
六、綜上所述，被上訴人本於買賣減少價金、及不當得利之法則
    ，請求：(一)確認上訴人持有被上訴人簽發之系爭本票債權不
    存在；(二)上訴人應將系爭本票返還被上訴人；(三)上訴人應給
    付被上訴人239萬1,854元及自98年12月13日起，至清償日止
    ，按年息5%計算之利息，自屬應予准許。從而原審所為上訴
    人敗訴之判決，並無不合。上訴論旨仍執前詞指摘原判決不
    當，求予廢棄改判，為無理由，應予駁回。
七、至兩造其餘之攻擊或防禦方法及未經援用之證據，經斟酌後
    ，認為均不足以影響本判決之結果，自無逐一詳予論駁之必
    要，併此敘明。
八、據上論結，本件上訴為無理由，依民事訴訟法第449條第1項
    、第78條，判決如主文。
中    華    民    國   100    年    9     月    20    日
                  民事第七庭
                        審判長法  官  鄭三源
                              法  官  林玉珮
                              法  官  梁玉芬
正本係照原本作成。
如不服本判決，應於收受送達後20日內向本院提出上訴書狀，其
未表明上訴理由者，應於提出上訴後20日內向本院補提理由書狀
（均須按他造當事人之人數附繕本）上訴時應提出委任律師或具
有律師資格之人之委任狀；委任有律師資格者，另應附具律師資
格證書及釋明委任人與受任人有民事訴訟法第466條之1第1項但
書或第2項（詳附註）所定關係之釋明文書影本。如委任律師提
起上訴者，應一併繳納上訴審裁判費。
中    華    民    國   100    年    9     月    21    日
                             書記官  常淑慧
附註：
民事訴訟法第466條之1（第1項、第2項）：
對於第二審判決上訴，上訴人應委任律師為訴訟代理人。但上訴
人或其他法定代理人具有律師資格者，不在此限。
上訴人之配偶、三親等內之血親、二親等內之姻親，或上訴人為
法人、中央或地方機關時，其所屬專任人員具有律師資格並經法
院認為適當者，亦得為第三審訴訟代理人。